【裁判字號】    99,易,367
【裁判日期】    990331
【裁判案由】    重利
【裁判全文】
臺灣高雄地方法院刑事判決               99年度易字第367號
公  訴  人  臺灣高雄地方法院檢察署檢察官
被      告  甲○○
上列被告因重利案件，經檢察官提起公訴（98年度偵字第30563
號），本院判決如下：
    主  文
甲○○犯如附表編號一至編號八所示之重利罪，共捌罪，各處有
期徒刑貳月，如易科罰金，均以新臺幣壹仟元折算壹日。應執行
有期徒刑捌月，如易科罰金，以新臺幣壹仟元折算壹日。緩刑貳
年，並應向國庫支付新臺幣伍萬元。
    事  實
一、甲○○基於牟取重利之犯意，自民國98年1 、2 月間某日起
    至同年8 月3 日止，分別乘如附表所示借款人急需用錢之際
    ，各於如附表所示時、地，將如附表所示款項借給各該借款
    人，並取得如附表所示與原本顯不相當之重利。嗣甲○○於
    98年10月10日20時10分許，在高雄縣鳥松鄉○○路與大埤路
    口之麥當勞前欲向戊○○收取利息時，經警當場查獲，並扣
    押如附表「扣案借款人物品」欄所示之本票。
二、案經高雄縣政府警察局旗山分局報告臺灣高雄地方法院檢察
    署檢察官偵查起訴。
    理  由
一、本件被告甲○○所犯係死刑、無期徒刑、最輕本刑為3 年以
    上有期徒刑以外之罪，其於審判程序中就被訴事實為有罪之
    陳述，經本院告知簡式審判程序之旨，並聽取檢察官及被告
    意見後，裁定進行簡式審判程序。又本件卷內之人證、物證
    、書證等證據，依刑事訴訟法第273 條之2 規定，不受第15
    9 條第1 項關於傳聞法則規定之限制，依法均有證據能力，
    合先敘明。
二、上揭被告貸放款項收取重利之事實，業據被告於本院審理中
    坦承不諱，核與證人即借款人丁○○、丙○○、戊○○分別
    於警詢及偵查中證述其等向被告借款金額及利息支付方式等
    情節均屬相符，且有搜索暨扣押筆錄、扣押物品目錄表、贓
    物認領保管單等件附卷可稽，及如附表「扣案借款人物品」
    欄所示之本票可佐，足認被告之自白與事實相符，堪予採為
    本件論罪科刑之依據。又被告貸款予丁○○、丙○○、戊○○，依其所約定之利息換算週年利率結果，年息分別高達24
    0 ％或360 ％不等，均遠超過法定最高週年利率20％及一般
    當鋪利息，衡諸目前社會之借款習慣、金融市場動態等客觀
    標準，被告所收取之利息實與原本顯不相當甚明。再者，丁○○、丙○○、戊○○均因急需用錢而向被告貸款之事實，
    除業經其等證述在卷外，並參酌如附表所示之借款人願負擔
    較銀行、民間借款利率高出甚多之利息而向被告借款，衡情
    必有亟需款項週轉之情，否則當無任由被告重利盤剝之理。
    是丁○○、丙○○、戊○○均係出於急迫不得已始向被告借
    款周轉，應無疑義。綜上，本件事證明確，被告之重利犯行
    ，堪予認定，應依法論科。
三、核被告所為，均係犯刑法第344 條重利罪。被告所犯如附表
    所示8 次重利犯行間，犯意各別，行為互殊，應予分論併罰
    。爰審酌被告從事貸款收取重利之行為，嚴重破壞金融秩序
    ，該重利行為極易導致借款人因受債務壓迫鋌而走險，衍生
    社會問題，對社會秩序危害非小，惟考量被告犯後坦認犯行
    ，態度尚佳，並當庭表明免除被害人丁○○、丙○○所餘借
    款債務；及免除被害人戊○○之利息債務，並以其前已支付
    之利息抵充借款本金（99年度易字第367 號卷第26頁），堪
    認確有悔意，且借款人雖有急迫之情，然仍係出於其自由意
    願而借款，及被告除於88年間因賭博案件經判處罰金之前科
    外，別無其他犯罪科刑紀錄，有臺灣高等法院被告前案紀錄
    表在卷可考，素行尚可等一切情狀，各量處有期徒刑2 月，
    及定其應執行刑有期徒刑8 月。又本件定應執行之刑雖逾6
    個月，然依刑法施行法第3 條之3 規定，應適用於98年12月
    30日修正後之刑法第41條第8 項規定，仍得易科罰金，是併
    依修正後刑法第41條第1 項前段之規定，就被告以上各該宣
    告刑及定刑，均諭知以新臺幣（下同）1 千元折算1 日之易
    科罰金折算標準（98年12月30日新修正之刑法第41條第8 項
    規定：「第1 項至第4 項及第7 項之規定，於數罪併罰之數
    罪均得易科罰金或易服社會勞動，其應執行之刑逾6 月者，
    亦適用之」，因修正前刑法第41條第2 項業經司法院釋字第
    662 號解釋宣告自98年6 月19日起失其效力，而新修正之刑
    法第41條第8 項係依釋字第662 號解釋意旨予以明文化，是
    本案得逕依上開新法規定予以適用，無庸新舊法比較，併予
    敘明），以資儆懲。至扣案如附表所示借款人簽發之本票，
    均係被害人用供擔保借款所提出，則被告取得該等本票，僅
    供作清償借款本息擔保之用，俟借款人清償借款本息，被告
    仍須將該等本票分別返還予各該借款人，自難認係被告犯罪
    所得之物而屬其所有（最高法院92年度台上字第2923號判決
    意旨參照），爰均不予宣告沒收，併此敘明。
四、末審酌被告前未曾受有期徒刑以上刑之宣告，品行尚可，犯
    後亦坦認全部犯行，頗有悔意，已如前述，並獲得被害人丁○○、戊○○之諒解（99年度易字第367 號卷第31頁），其
    僅因一時短於思慮，致觸犯本件犯行，信其經此刑之宣告後
    ，應知警惕而無再犯之虞，本院因認暫不執行其刑為當，爰
    依刑法第74條第1 項第1 款之規定，併予宣告緩刑2 年，以
    啟自新，復為惕勵被告，此後能循規蹈矩，避免再犯，並依
    同條第2 項第4 款規定，命被告應向國庫支付5 萬元；又如
    有違反上述負擔而情節重大者，依刑法第75條之1 第1 項第
    4 款之規定，得為撤銷緩刑宣告之事由，併予指明。
據上論斷，應依刑事訴訟法第273 條之1 第1 項、第284 條之1
、第299 條第1 項前段，刑法第344 條、第51條第5 款、第41條
第1 項前段、第8 項、第74條第1 項第1 款、第2 項第4 款，刑
法施行法第1 條之1 第1 項、第2 項前段、第3 條之3 ，判決如
主文。
本案經檢察官乙○○到庭執行職務。
中    華    民    國    99    年    3    月    31     日
                  刑事第八庭  法  官  蔣志宗
以上正本證明與原本無異。
如不服本判決應於收受送達後10日內向本院提出上訴書狀，並應
敘述具體理由；如未敘述上訴理由者，應於上訴期間屆滿後20日
內向本院補提理由書（均須按他造當事人之人數附繕本）「切勿
逕送上級法院」。
中    華    民    國    99    年    3     月    31    日
                              書記官  李崑良
附錄本件論罪科刑之法條：
中華民國刑法第344條
乘他人急迫、輕率或無經驗貸以金錢或其他物品，而取得與原本
顯不相當之重利者，處1 年以下有期徒刑、拘役或科或併科1 千
元以下罰金。
刑法施行法第1 條之1
中華民國94年1 月7 日刑法修正施行後，刑法分則編所定罰金之
貨幣單位為新臺幣。
94年1 月7 日刑法修正時，刑法分則編未修正之條文定有罰金者
，自94年1 月7 日刑法修正施行後，就其所定數額提高為30倍。
但72年6 月26日至94年1 月7 日新增或修正之條文，就其所定數
額提高為3倍。
┌──────────────────────────────────────────┐
│附表                                                                                │
├─┬────┬─────┬──────┬─────┬───────┬────────┤
│編│借款人  │日期      │借款地點    │借款金額  │還款方式及利息│扣案借款人物品  │
│號│        │          │            │          │              │                │
├─┼────┼─────┼──────┼─────┼───────┼────────┤
│一│丁○○  │98年1 、2 │高雄市前鎮區│20,000元  │採預扣制，實拿│無              │
│  │        │月間某日  │獅興街70號傅│          │17,600元，每3 │                │
│  │        │          │惠美住處    │          │日返還本息2,40│                │
│  │        │          │            │          │0元           │                │
│  │        │          │            │          ├───────┤                │
│  │        │          │            │          │月息20分      │                │
├─┼────┼─────┼──────┼─────┼───────┼────────┤
│二│丁○○  │98年2 月中│高雄市前鎮區│20,000元  │採預扣制，實拿│無              │
│  │        │旬某日    │獅興街70號傅│          │17,600 元，每3│                │
│  │        │          │惠美住處    │          │日返還本息2,40│                │
│  │        │          │            │          │0 元          │                │
│  │        │          │            │          ├───────┤                │
│  │        │          │            │          │月息20分      │                │
├─┼────┼─────┼──────┼─────┼───────┼────────┤
│三│丁○○  │98年3 月中│高雄市前鎮區│20,000元  │採預扣制，實拿│無              │
│  │        │旬某日    │獅興街70號傅│          │17,600 元，每3│                │
│  │        │          │惠美住處    │          │日返還本息2,40│                │
│  │        │          │            │          │0 元          │                │
│  │        │          │            │          ├───────┤                │
│  │        │          │            │          │月息20分      │                │
├─┼────┼─────┼──────┼─────┼───────┼────────┤
│四│丁○○  │98年5 月上│高雄市前鎮區│20,000元  │採預扣制，實拿│無              │
│  │        │旬某日    │獅興街70號傅│          │17,600 元，每3│                │
│  │        │          │惠美住處    │          │日返還本息2,40│                │
│  │        │          │            │          │0 元          │                │
│  │        │          │            │          ├───────┤                │
│  │        │          │            │          │月息20分      │                │
├─┼────┼─────┼──────┼─────┼───────┼────────┤
│五│丁○○  │98年6 月中│高雄市前鎮區│20,000元（│採預扣制，實拿│無              │
│  │        │旬某日    │獅興街70號傅│起訴書誤載│17,600 元，每3│                │
│  │        │          │惠美住處    │為「2,000 │日返還本息2,40│                │
│  │        │          │            │」元）    │0 元          │                │
│  │        │          │            │          ├───────┤                │
│  │        │          │            │          │月息20分      │                │
├─┼────┼─────┼──────┼─────┼───────┼────────┤
│六│丙○○  │98年4 、5 │高雄市三民區│20,000元  │採預扣制，實拿│無              │
│  │        │月間某日  │鼎愛街20號2 │          │17,600 元，每3│                │
│  │        │          │樓          │          │日返還本息2,40│                │
│  │        │          │            │          │0 元          │                │
│  │        │          │            │          ├───────┤                │
│  │        │          │            │          │月息20分      │                │
├─┼────┼─────┼──────┼─────┼───────┼────────┤
│七│丙○○  │98年6 、7 │高雄市三民區│20,000元  │預扣利息2,000 │丙○○簽發之面額│
│  │        │月間某日  │鼎愛街20號2 │          │元，實拿18,000│3 萬元本票1 張  │
│  │        │          │樓          │          │元，每10天付利│                │
│  │        │          │            │          │息2,000 元，直│                │
│  │        │          │            │          │至本金清償為止│                │
│  │        │          │            │          ├───────┤                │
│  │        │          │            │          │月息30分      │                │
├─┼────┼─────┼──────┼─────┼───────┼────────┤
│八│戊○○  │98年8 月3 │高雄縣鳥松鄉│20,000元  │預扣利息2,000 │戊○○簽發之面額│
│  │        │日15時許  │鳳仁路麥當勞│          │元，實拿18,000│3萬元本票1 張   │
│  │        │          │後方7-11超商│          │元，每10天付利│                │
│  │        │          │旁之永倫計程│          │息2,000 元，直│                │
│  │        │          │車招呼站    │          │至本金清償為止│                │
│  │        │          │            │          ├───────┤                │
│  │        │          │            │          │月息30分      │                │
└─┴────┴─────┴──────┴─────┴───────┴────────┘

司法院資訊處製作；財團法人民間司法改革基金會備份。
